臺灣高等法院刑事判決　　　　　　　　96年度上易字第1621號
上　訴　人
即 自訴 人　乙○○
自訴代理人　辛　武律師
被　　　告　甲○○
上列上訴人因被告詐欺案件，不服臺灣板橋地方法院95年度訴字
第31號，中華民國96年5月31日第一審判決，提起上訴，本院判
決如下：
    主  文
上訴駁回。
    理  由
一、本件自訴意旨略以：被告甲○○明知其無清償能力，仍意圖
    為自己不法之所有，於民國（下同）88年5月28日，經由其
    不知情之兄林依發，邀請前已與之有借貸債務關係之自訴人
    乙○○，至其臺北縣三重市○○路○段237號10樓之4住處，
    向乙○○佯稱因其妻沈素蘭有一張支票需資金周轉兌現，欲
    再向乙○○借貸新臺幣（下同）數十萬元周轉二個月，約定
    同年7月27日償還，利息5萬元，且其有三棟房子可供擔保，
    使乙○○陷於錯誤，因而如數借貸，並合計前次借貸積欠金
    額共計10 0萬元，由甲○○簽發金額100萬元之本票1紙，交
    付乙○○擔保，詎屆期甲○○即舉加搬遷，藏匿無蹤，索討
    無門，其後5萬元之利息支票亦遭退票，未能兌現，至此始
    知受騙，因認被告甲○○涉有刑法第339條第1項之詐欺取財
    罪嫌云云。
二、按犯罪事實應依證據認定之，無證據不得認定其犯罪事實，
    刑事訴訟法第154 條第2 項定有明文。而所謂證據，係指足
    以證明被告確有犯罪行為之積極證據而言，該項證據須適於
    為被告犯罪之證明者，始得採為斷罪之資料；再告訴人之告
    訴，係以使被告受刑事訴追為目的，是其陳述是否與事實相
    符，仍應調查其他證據以資審認（參照最高法院69年臺上字
    第4913號、52年臺上字第1300號等判例要旨）。又按認定犯
    罪事實所憑之證據，必須達於一般人均可得確信其為真實之
    程度，而無合理之懷疑存在時，始得據為被告有罪之認定，
    倘若犯罪事實之證明尚未達此一程度，仍有合理之懷疑存在
    ，則應為被告有利之推定，仍不能遽為被告有罪之判斷（參
    見最高法院76年度臺上字第4986號判例、91年度臺上字第39
    號刑事判決等意旨）。又刑法第339 條之詐欺罪，須行為人
    意圖為自己或第三人不法之所有，施用詐術使人陷於錯誤而
    交付財物始能成立。
三、按自訴人認被告甲○○涉有詐欺罪之犯行，無非以被告簽發
    之上開借款本票及其妻簽發之上開利息支票，均未能兌現，
    被告迄今均未償還其上開借貸債務，並提出上開100 萬元本
    票、5萬元支票、退票理由單等影本為憑為其論據；自訴代
    理人並指稱：「自訴人因被告哥哥的關係認識被告，被告知
    道自訴人有一筆養老金，被告告訴自訴人他有三棟房子可以
    抵押，請求向其調現，開了一些不能兌現的票給他，自訴人
    後來找被告竟然舉家搬遷，經通緝才找到他。」云云。惟訊
    據被告甲○○堅決否認有詐欺之犯行，其在原審審理時辯稱
    ：伊係經由伊兄林依發介紹認識乙○○，其間有二年多之借
    貸關係，最後伊尚積欠乙○○100萬元未償還，惟伊之前亦
    已有支付5期約10萬元之利息給乙○○，後來因景氣不好，
    伊無資力再給付才未還，又伊向乙○○借款時，已有負債
    1000 多萬元，此亦為乙○○所知，再者伊向乙○○借款時
    ，亦有提供伊所有臺北縣三重市○○路房地供乙○○設定抵
    押擔保，並無故意詐騙乙○○之情等語；其在本院審理時復
    辯稱：「八十六年七月開始陸陸續續借款，我沒有騙他。」
    、「我沒有騙自訴人，因為景氣不好，房子賣不出去。」等
    語。
四、本院查：
（一）證人即被告之兄林依發於原審審理時證稱：「被告甲○○
      係經由伊介紹，自86年7月11日起開始向乙○○借錢周轉
      ，甲○○都是用他太太沈素蘭的支票，向乙○○借錢，借
      款金額有10萬元、15萬元、20萬元不等，至88年8月底止
      二年間，約調借了600多萬元，除本件積欠之100萬元外，
      借款支票都有兌現，利息每月二分半，都是開二個月的票
      。」等語（見原審96年1月16日審判筆錄4頁），核與被告
      上開所辯其與自訴人間已有長達二年多之借貸關係等語情
      節相符，可見被告與自訴人間之借貸關係已非短暫時日，
      且除本件系爭100萬元借款外，自訴人並未興訟爭執，亦
      見被告之前向自訴人借貸之本息，應當均有償還。是衡諸
      自訴人既與被告間有二年多之長久借貸關係，對被告償債
      能力若何當有所瞭解，且除本件系爭積欠借款外，之前借
      貸之本息，被告均有償還，對自訴人顯亦有相當之債信能
      力，尚難以被告最後積欠之100萬元未能償還，即予率認
      被告有施以詐術借貸之情。
（二）其次據證人林依發於原審審理時證稱：「88年5月間，甲
      ○○有將其臺北縣三重市○○路○段215巷12號1、2樓房屋
      ，設定給乙○○或他太太劉林阿梅，當時伊有帶乙○○去
      看甲○○的房子，乙○○看完後應該有滿意，因為他之後
      就有去黃妙薔代書那邊去辦抵押設定手續，乙○○後來有
      告訴伊，設定抵押前，黃代書有告訴他那些房子已經有向
      銀行設定抵押貸款，只能設定三胎的抵押權，然後乙○○
      就有在設定抵押權的文件上簽名，並再借甲○○30萬元現
      金，同時把甲○○之前借款之70萬元支票，退還給甲○○
      ，加起來就設定100萬元的抵押。」等語（見原審上開審
      判筆錄4至5頁），並經證人黃妙薔於原審審理時證稱：「
      依伊記憶所及，好像是乙○○與甲○○一起到伊代書事務
      所，當時甲○○缺錢要向乙○○借錢，甲○○有提供他的
      房地設定抵押給乙○○，伊記得是乙○○先來問，之後他
      們二人再一起拿相關證件來辦理，甲○○的房地有設定過
      ，伊當場會跟雙方講清楚設定的是第幾胎。」等語（見原
      審上開審判筆錄7至8頁），此亦有上開抵押房地之抵押權
      設定契約書、他項權利證明書、建物登記謄本在卷可稽。
      核諸自訴人於原審審理時曾稱：「本件系爭借款是伊於88
      年5月28日再借35萬元給甲○○，連同之前退票之借款支
      票共65萬元，合計100萬元，由甲○○簽發100萬元本票給
      伊。」等語（見原審上開審判筆錄6頁），亦得見本件系
      爭100萬元借款債務，其中有65萬元，係被告於88年5 月
      28日前即積欠自訴人之借款債務，僅有35萬元係於88年5
      月28日借貸之款項，且該次借款時被告亦有提供其上開房
      地給自訴人設定抵押擔保，並經自訴人瞭解該房地前順位
      已設定抵押之情形，自行評估後，復委請專業之代書辦理
      抵押設定，且再經被告簽發上開100萬元本票擔保，始領
      款借貸被告，可見自訴人於已知被告尚積欠65萬元借款未
      還之情下，經被告提供上開房地抵押及簽發本票擔保後，
      仍同意再借貸被告35萬元，顯已審慎瞭解評估被告當時之
      債信能力，要難認其有受被告施以何詐術而借貸之情可言
      。
（三）自訴人雖另指稱：被告提供上開房地設定抵押，係其妻劉
      林阿梅與被告之子林立義間之事，與本件系爭借貸無關云
      云，然核諸上開房地設定抵押登記日期即與本件自訴人借
      款予被告之日期相同，設定抵押金額亦與常情相符，此有
      上開建物登記謄本可稽，參諸上開證人林依發、黃妙薔之
      證述，自訴人復未能陳明其妻與被告之子設定上開房地抵
      押係為何事，堪認上開房地設定抵押即係為本件系爭借貸
      債務而設定無誤，自訴人上開所述，應非事實，當不足採
      。
（四）自訴代理人雖又指稱：自訴人後來找被告時，被告竟然舉
      家搬遷，經通緝才找到云云，姑不論被告之所以舉家他遷
      之原因為何，惟要不能因之即推定被告在借錢之初，即已
      蓄意詐欺，要難因之即令被告負本件詐欺之罪責。
五、綜上所述，衡諸上情，被告所辯應非虛詞，顯難謂被告向自
    訴人借貸上開系爭款項，有何詐欺之情可言，此外復查無其
    他積極證據足認被告借貸時確有對自訴人詐欺之犯行，是
    本件被告雖確有上開向自訴人借貸款項後未能清償之情，然
    既不能證明確信被告借貸時對自訴人有施以詐術，則本件系
    爭借款債務，僅純屬民事債務糾紛問題，不能證明被告犯罪
    ，從而自應為無罪判決之諭知。原審以被告之犯行不能證明
    ，而為被告無罪之諭知，經核其認事用法均無不合，本件自
    訴人之上訴意旨仍執陳詞，提起上訴，泛言指摘原判決不當
    ，為無理由，應予駁回。
六、據上論斷，應依刑事訴訟法第三百六十八條，判決如主文。
中　　華　　民　　國　　96　　年　　10　　月　　3 　　日
                  刑事第三庭審判長法  官  許國宏
                                  法  官  楊貴志
                                  法  官  許增男
以上正本證明與原本無異。
不得上訴。
                                  書記官  葉金發
中　　華　　民　　國　　96　　年　　10　　月　　3 　　日
